臺灣板橋地方法院民事判決　　　　　　 96年度重訴字第203號
原　　　告　華南商業銀行股份有限公司
法定代理人　乙○○
訴訟代理人　甲○○
被　　　告　丙○○原名：孫美.
　　　　　　丁○○
上列當事人間請求撤銷贈與行為等事件，經本院於民國96年9 月
27日言詞辯論終結，判決如下：
    主  文
被告丙○○及被告丁○○間就如附表所示不動產所為之贈與行為
及所有權移轉登記之行為應予撤銷。
被告丁○○應將前開不動產經臺北縣中和地政事務所於民國96年
4月3日以贈與為原因所為之所有權移轉登記予以塗銷。
訴訟費用由被告負擔。
    事實及理由
一、、原告起訴主張：
（一）按「債務人所為無償行為，有害及債權者，債權人得聲請
      法院撤銷之」、「債權人依第一項之規定聲請法院撤銷時
      ，得並聲請命受益人丁○○回復原狀」，民法第244 條第
      1 項、第4 項定有明文。
（二）查被告丙○○（原名：孫美珍）積欠原告7 筆合計新台幣
      （下同）8,837,830 元及利息、違約金迄未清償，被告丙
      ○○除系爭不動產並無其他積極財產，是被告丙○○明知
      其資力不足清償其對原告之債務，竟於上開執行程序終結
      後將系爭不動產贈與其夫即被告丁○○，顯已減少其一般
      財產，致原告之債權有難以實現之情形而受有損害，從而
      ，被告丙○○之行為自屬詐害原告債權之行為，則原告依
      據民法第244 條第1 項規定，訴請撤銷被告間之贈與行為
      及移轉所有權之物權行為，並基於同條第4 項前段規定，
      請求受益人即被告丁○○回復原狀，將其以贈與為原因所
      為之所有權移轉登記塗銷，於法即屬有據。
（三）對被告抗辯之陳述：
    1.被告主張係爭贈與乃負擔贈與，非無償贈與云云，殊不足
      採，按稱贈與者，謂當事人約定，一方以自己之財產「無
      償」給與他方，他方允受之契約；又贈與者附有負擔者，
      如贈與人已為給付而受贈人不履行其負擔時，贈與人得請
      求受贈人履行其負擔，或撤銷其贈與，民法第406 條及第
      412 條分別定有明文。準此，贈與契約是否附有負擔僅涉
      及受贈人不履行其負擔時贈與人得請求其履行負擔，或撤
      銷贈與，並不因而改變無償契約之性質，故本件被告丙○
      ○主張系爭贈與為負擔贈與非無償贈與云云，即不足採。
    2.查訴外人陸奕工程有限公司（以下稱：陸奕公司）於96年
      2 月5 日發生支票存款不足退票事件，原告遂於民國96年
      2 月5 日即以郵寄雙掛號方式寄出通知書，並於同月6日
      寄達被告處，是被告抗辯贈與時並不了解陸奕公司營運狀
      況乙事，亦難採信。
    3.次查，訴外人陸奕公司、周興、孫宥慈（原名：孫黎春）
      及被告丙○○等業於96年5 月17日與原告在臺灣臺北地方
      法院達成清償和解筆錄)， 從而被告主張不知擔任系爭借
      款保證人，殊難想像。
（四）聲明：如主文所示。
二、被告則以下開情詞資為抗辯：
（一）被告夫婦均為卡債族負債比過高，為維持良好信用，不要
      兩人都當卡奴，於完成房屋轉貸匯豐銀行後即開始進行個
      人之財務規劃，因被告丁○○負債金額較少故以清償其負
      債為主，其中乙項即為房屋之為負擔贈與。
（二）本項贈與是為負擔贈與，非原告所訴之無償贈與，而贈與
      手續雖已完成，但負債未能完成移轉之原因為：1.放款銀
      行（匯豐銀行）是以抵利型房屋借款辦理本次房貸；2.因
      是抵利型房屋借款，故以專案辦理貸款額度很高，但所有
      金額要由放款銀行（匯豐銀行）安排償還順序；還款順序
      為：第一順位原貸款銀行，第二順位其他銀行之信用貸款
      ；3.放款銀行（匯豐銀行）以本項房貸是專案及高額度貸
      款之原因，於評估現在房價後不同意以同額移轉至被告丁
      ○○名下（匯豐銀行與華南銀行對房價評估價差300 萬元
      ）；4.負債移轉問題，目前與放款銀行（匯豐銀行）仍在
      協商進行中。
（三）本項贈與行為發生時間是96年3 月16日，登記完成日期為
      同年4 月3 日，而華南銀行與陸奕公司之信用貸款糾紛發
      生於5 月初，贈與時陸奕公司繳息正常，且贈與時被告丙
      ○○並不了解該公司之營運狀況，更不知該公司在5 月份
      時發生繳息異常情形，再論被告丙○○僅是第二順位的保
      人，無法得知其雙方發生何事。
（四）被告丙○○基於親情同意擔任該筆貸款之第二順位保人，
      但對貸款名目、金額多寡均不了解，借貸人陸奕公司其代
      表人周興亦未告知，只有說時間緊迫一切已聯絡好了大姐
      快去蓋章就可以了，所以被告丙○○於94年5 月19日下午
      5時左右急赴華南銀行福和分行，在承辦行員指導下蓋章
      及簽名，完成第一次保人手續；幾個月後借貸人陸奕公司
      代表人周興又說要蓋章及簽名，還是說一切已聯絡好了大
      姐快去蓋章就可以了，被告丙○○又於95年某日（時間已
      忘記）下午5時左右赴華南銀行福和分行，同樣在承辦行
      員指導下完成蓋章及簽名，同樣的紙張及同樣的位置簽名
      蓋章，被告丙○○天真的以為是第一次的手續有瑕疵重新
      再蓋名簽章乙次，殊不知又當了一次更高額貸款保證人。
      兩次貸款都是借貸雙方已完成放貸手續，保人簽名蓋章後
      即刻撥款，由此可知本項放款跟保證人是否有償還能力根
      本無關，只是契約書上有此欄位必須有人簽名蓋章而已。
      除兩位連帶保證人外，華南銀行在未取得任何有價擔保品
      情況下，竟然對陸奕公司核放如此高額之信用貸款，亦有
      失職之處。
（五）由於借貸人陸奕公司不出面與華南銀行協商，被告丙○○
      雖為卡債族負債累累，但基於責任與權益，主動於96 年6
      月13日至華南銀行福和分行表示，願意在最大能力下承擔
      100 萬元之清償額度，並將房屋設定於華南銀行，保障其
      權益，每月繳款10,000元爾後如有能力再增加為15,000元
      或20,000元，但此意見未為華南銀行福和分行同意。
（六）被告丙○○雖為連帶保證人但並未規避責任，更願以最大
      的誠意及最大的償還能力面對華南銀行協商解決。本項贈
      與是為負擔贈與，雖貸款移轉手續未完成，但不能改變為
      負擔贈與之事實。此次贈與行為本就是個人之財務規劃，
      與陸奕公司之營運本來就無關，被告丙○○雖為保人但亦
      為此放貸案之受害人，是請駁回原告之請求。
（七）聲明：原告之訴駁回。
三、本件原告主張查被告丙○○積欠原告7 筆合計8,837,830 元
    及利息、違約金迄未清償，被告丙○○除系爭不動產並無其
    他積極財產等情，業據提出借據7 紙、授信約定書4 份及保
    證書、不動產謄本、本院96年度裁全字第3214號民事裁定等
    影本各1 份為證，且為被告等所不爭執，堪信為真實。又被
    告丙○○於96年4 月3 日將其名下如附表所示之不動產，以
    夫妻贈與為登記原因，經臺北縣中和地政事務所辦理所有權
    移轉登記予被告丁○○等情，亦據原告提出之土地及建物登
    記謄本為證，自可採信。再原告主張被告丙○○將系爭不動
    產贈與其夫即被告丁○○，致原告之債權有難以實現之情形
    而受有損害，被告丙○○之行為自屬詐害原告債權之行為等
    語，被告則以前開情詞置辯，是本件主要爭點為被告間贈與
    行為有無害及原告債權之受償，茲敘述如下。
四、按債務人所為之無償行為，有害及債權者，債權人得聲請法
    院撤銷之，民法第244 條第1 項定有明文。債權人依第一項
    或第二項之規定聲請法院撤銷時，得並聲請命受益人回復原
    狀，同條第四項亦有規定。又按連帶債務人對於債權人應各
    負全部給付之責，是在債務未受清償前，連帶債務人中一人
    所為之詐害債權行為，債權人自得對之依民法第244 條第1
    項、第2 項之規定撤銷之，至於其他連帶債務人有資力與否
    ，在所不問，亦有最高法院88年度台上字第1302號判決可資
    參照。本件被告丙○○積欠原告7 筆合計8,837,830 元及利
    息、違約金迄未清償，被告丙○○於95年7 月14日出具保證
    書擔任訴外人陸奕公司之連帶保證人，而訴外人陸奕公司之
    借款因未依約繳款，已視為全部到期，訴外人陸奕公司與被
    告丙○○自應連帶負全部清償之責。被告等雖辯稱：本項贈
    與是為負擔贈與，非原告所指之無償贈與等語，然查，被告
    丙○○於96年4 月3 日將其名下如附表所示之不動產，以夫
    妻贈與為登記原因，經臺北縣中和地政事務所辦理所有權移
    轉登記予被告丁○○等情，既如前述，自屬無償行為，況被
    告丙○○將系爭不動產贈與被告丁○○，並未獲得任何對價
    之情，為被告所不爭執，是本件債權行為屬無償行為至為明
    確。次按民法第244 條第1 項規定，只須債務人所為之無償
    行為，有害及債權者，債權人得聲請法院撤銷之，並不以債
    務人或受益人於受益時亦知其情事者為限，始得撤銷。又所
    謂害及債權，係指因債務人之行為，致債權不能獲得滿足。
    申言之，因債務人之行為而致積極的減少財產，或消極的增
    加債務，因而使債權陷於清償不能、或困難、或遲延之狀態
    ，即本條項所謂有害及債權之情形。經查，原告主張被告丙
    ○○名下除系爭不動產外已無財產乙節，亦為被告所不爭執
    ，則被告丙○○將系爭不動產移轉登記予被告丁○○，自有
    使原告之債權陷於不能滿足之狀態，是原告主張被告丙○○
    將系爭土地及建物無償贈與被告丁○○之行為，有害及債權
    一節，自為可採。從而，原告自知有撤銷原因時起一年之除
    斥期間內，依民法第244 條第1 項之規定，訴請撤銷被告間
    就系爭不動產所為之無償贈與行為及所有權移轉行為，即屬
    有據。又上開贈與之債權、物權行為既經撤銷，則被告丁○
    ○就上開不動產所受之移轉登記即應予塗銷，故原告依同法
    條第4 項規定請求被告丁○○塗銷上開不動產移轉登記，為
    有理由，應予准許。
五、從而，原告依民法第244 條第1 項、第4 項之規定，請求被
    告丙○○及丁○○間就如附表所示不動產所為之贈與行為及
    所有權移轉登記之行為應予撤銷，及被告丁○○（訴之聲明
    誤載為丙○○，惟理由已載明為丁○○）應將前開不動產經
    台北縣中和地政事務所於民國96年4 月3日 以贈與為原因所
    為之所有權移轉登記予以塗銷，為有理由，應予准許。
六、據上論結，本件原告之訴為有理由，依民事訴訟法第78條、
    第85條第1項前段，判決如主文。
中　　華　　民　　國　　96　　年　　10　　月　　17　　日
                  民事第三庭    法　官　邱靜琪
以上正本係照原本作成
如對本判決上訴，須於判決送達後20日內向本院提出上訴狀
中　　華　　民　　國　　96　　年　　10　　月　　17　　日
                                書記官　白俊傑
附表： （如起訴狀附表）
┌──────┬───────────────────┐
│系爭不動產　│　　　　不動產資料明細                │
│現登記名義人│                                      │
├──────┼───────────────────┤
│丁○○      │土地：臺北縣永和市○○段422地號       │
│            │　　（面積1583.3平方公尺，權利範圍：  │
│            │      125/10000）                     │
│            │建物：臺北縣永和市○○段保順路39號    │
│            │      4 樓                            │
│            │    （面積合計96.59 平方公尺，權利範圍│
│            │     ：全部）及其共同使用部分         │
└──────┴───────────────────┘
